【裁判字號】    91,訴,794
【裁判日期】    921003
【裁判案由】    禁止通行
【裁判全文】
臺灣臺中地方法院民事判決  九十一年度訴字第七九四號
    原      告  戊○○
    訴訟代理人  周進文律師
    複  代理人  周嬌樺
                甲○○
    被      告  丁○○
    訴訟代理人  吳中和律師
右當事人間請求禁止通行事件，經本院於中華民國九十二年九月十九日辯論終結，判
決如下：
    主      文
原告之訴駁回。
訴訟費用由原告負擔。
    事實及理由
壹、兩造爭執要旨：
一、原告起訴主張：坐落台中縣石岡鄉○○○段第一一九八、一一九九地號土地 (下
    稱系爭二筆土地)為原告所有，同段第一一九二、一一九三、一一九六、一一九
    七地號土地 (下稱系爭四筆土地)為被告所有，被告於其所有之系爭四筆土地原
    即有建物存在，數十年來出入通行本係經由訴外人丙○泉所有同段第一一九五地
    號土地內之巷道通往未直接面臨之台中縣石岡鄉金川巷。丙○泉於民國八十三、
    四年間在同段第一二０一號土地新設道路供通行之用，並將第一一九五地號土地
    上原有之巷道廢止，被告亦改而通行同段一二０一號土地之新設道路。惟因該一
    二０一號土地上之新設道路並未直接與被告所有之系爭四筆土地連接，被告竟未
    徵得原告同意，通行使用原告所有系爭二筆土地內之中間即如附圖一所示A002、
    A003、A005部分，致使系爭二筆土地成為無法使用之畸零地，然系爭四筆土地既
    可由第一一九五地號土地出入，丙○泉亦同意被告交換土地通行該處，並非袋地
    ；且縱係袋地亦應選擇損害最小之處即第一一九五地號或如附圖二所示A001處通
    行；另原告既非本院八十二年度訴字第二六五五號事件之當事人，應不受該判決
    之拘束；又如附圖一所示A002、A003、A005部分並非既成巷道，台中縣政府之認
    定，與法令不符，原告自得禁止被告通行如前所述土地。其後因九二一大地震，
    被告所有之系爭四筆土地上建物倒塌，被告於八十九年間重新興建房屋，更擅自
    將原告所有之系爭二筆土地指為現有道路，嚴重影響原告之權利，嗣因原告有於
    系爭二筆土地規劃起造房屋之計劃，向台中縣政府建設局建管課查詢時，始發現
    上情。而被告所有之系爭四筆土地既非袋地，復捨通行丙○泉同意交換土地使用
    之第一一九五地號土地，堅持使用原告所有之系爭二筆土地內非損害最小處所，
    亦與誠信原則有違，爰依民法第七百六十七條之規定，本於所有權之作用，提起
    本訴等語。並聲明：禁止被告通行原告所有系爭二筆土地內如附圖一所示A002
    、A003、A005部分之土地。
二、被告則以：被告所有之系爭四筆土地為袋地，必須通行原告所有系爭二筆土地內
    如附圖一所示A002、A003、A005部分及同段第一二０一地號土地始能到達台中縣
    石岡鄉金川巷，被告應得主張袋地通行權；原告所有系爭四筆土地中之第一一九
    六地號土地，與第一一九五地號土地間有一高達約二公尺之駁坎，根本無法供作
    通行之用，被告於八十二年間亦曾起訴請求欲通行一一九五地號土地以達公路，
    惟該訴訟業經本院以八十二年度訴字第二六五五號民事判決，認被告所有之土地
    已有第一二０一地號土地充作道路供被告之土地對外與公路聯絡，即無再主張通
    行第一一九五地號土地之必要，而駁回被告在該事件之訴訟確定；系爭二筆土地
    內如附圖一所示A002、A003、A005部分為通行超逾一百年之既成巷道，原告無禁
    止他人通行之權利；丙○泉並非無條件供被告通行使用第一一九五地號土地等語
    資為抗辯。並聲明：如主文所示。
貳、兩造不爭執之事實：
一、系爭二筆土地為原告所有，系爭四筆土地則為被告所有。
二、被告所有之系爭四筆土地，目前係藉由原告所有系爭二筆土地內如附圖一所示
    A002 、A003、A005部分，及同段第一二０一地號土地，通往公路即台中縣石岡
    鄉金川巷。
    以上雙方不爭執之事實，並有土地登記謄本六件、地籍圖謄本一件可證，並經本
    院囑託台中縣東勢地政事務所派員會同勘驗並為測量，製有勘驗筆錄及九十一年
    四月九日複丈成果圖 (即附圖一)可稽，上述事實，本院採為判決之基礎。
參、得心證之理由：
    本件所應審酌之處，厥為：原告是否有權禁止被告通行系爭二筆土地內如附圖所
    示A002、A003、A005部分之土地？
一、主管機關變更都市計畫，係公法上之單方行政行為，如直接限制一定區域內人民
    之權利、利益或增加其負擔，即具有行政處分之性質 (司法院大法官會議第一五
    六號解釋)；行政處分已有效存在，縱內容有不當或違法，在上級官署依訴願程
    序撤銷之前，司法機關不能否認其效力，民事法院對該行政處分是否適當，亦無
    權斟酌 (最高法院五十二年台上字第六九四號判例、八十一年度台上字第一八五
    四號、八十二年度台上字第一八五九號、第九六五號、八十三年度台上字第一一
    七二號判決)；都市計劃內供公眾通行之既成道路，係有公用地役關係之存在，
    雖土地所有人仍保有其所有權，然所有權之行使應受其限制，自不得違反供公眾
    通行之目的，排除他人之使用 (最高法院七十年度台上字第一七一三號、八十八
    年度台上字第六九八號判決)。
二、台中縣區供公眾通行，具有公用地役關係之現有巷道 (既成巷道)，由台中縣政
    府就其寬度、使用性質、使用期間、通行情形及公益上需要定之；現有巷道之改
    道或廢止，應向台中縣政府申請之，縣政府並應將廢止或改道之路段公告一個月
    ，徵求異議，台中縣建築管理自治條例第四條第一項第一款、第二項、第六條第
    一項分別定有明文 (該自治條例制定前，既成巷道之認定、廢止、改道之權責與
    程序，應適用台灣省建築管理規則第四條第一項第一款、第二項、第六條第一項
    ，二者規定之內容相同)，是台中縣政府就其轄區土地內既成巷道之認定、廢止
    、改道係權責機關。
三、系爭二筆土地內如附圖一所示A002、A005部分早經台中縣政府於六十八年十一月
    八日以府建都字第一六四五五五號劃定列入石岡水壩特定區計劃都市計畫圖內之
    現有巷道；如附圖一所示A003部分，則係經台中縣政府於八十九年六月十七日以
    (八九)建城字第一六０八一八號函認定為現有巷道，台中縣政府在該區段重新實
    施地籍測量完畢後，除原已列為都市計畫圖內現有巷道之A002、A005部分外，更
    將A003部分劃定列入現有巷道之範圍，而台中縣政府認定之依據均為台灣省建築
    管理規則第四條第一項第一款 (即台中縣建築管理自治條例第四條第一項第一款
    )之事實，有台中縣政府九十二年四月八日府建城字第０九二００六四六二六號
    函及該函文檢送之建築線指定申請圖、重測後都市計畫圖繪原計劃圖 (均影本)
    可稽，並經證人即承辦前開函文之台中縣政府建設局城鄉計畫課課員乙○○於本
    院受命法官九十二年六月五日行準備程序時證述明確。則系爭二筆土地內如附圖
    一所示A002、A003、A005部分土地，均經權責機關台中縣政府以具行政處分性質
    之都市計畫 (A003部分尚有八九建城字第一六０八一八號函之行政處分)，依台
    灣省建築管理規則第四條第一項第一款 (或台中縣建築管理自治條例第四條第一
    項第一款)規定，劃定列入都市計畫圖內之現有巷道，換言之，系爭二筆土地內
    如附圖一所示A002、A003、A005部分土地，業經權責機關台中縣政府以行政處分
    認定為供公眾通行，具有公用地役關係之既成巷道，可堪認定。
四、原告對台中縣政府將系爭二筆土地內如附圖一所示A002、A003、A005部分，認定
    為既成巷道之依據，雖多所質疑，惟既成巷道在未經權責機關認定前，職司民事
    審判之法院固得本於調查所得作判斷，然前開部分土地既經權責機關台中縣政府
    以行政處分認定為既成巷道，該行政處分已有效存在，姑不論內容是否有不當或
    違法之處，但在依訴願、行政訴訟程序撤銷或經權責機關廢止改道之前，本院不
    能否認其效力，對該行政處分是否適當，亦無權斟酌，是本院尚無從否定系爭二
    筆土地內如附圖一所示A002、A003、A005部分，係供公眾通行，具有公用地役關
    係之既成巷道。
五、系爭二筆土地內如附圖一所示A002、A003、A005部分，既係供公眾通行，具有公
    用地役關係之既成巷道。雖原告仍保有其所有權，然所有權之行使應受其限制，
    不得違反供公眾通行之目的，排除他人之使用，不問被告所有之系爭四筆土地是
    否為袋地，有無其他通路進出，通行部分是否為損害最小處所，原告仍無權禁止
    被告通行該部分之土地。從而原告依民法第七百六十七條規定，本於所有權之作
    用，提起本訴，求為判決如聲明所示，為無理由，應予駁回。
肆、本件事證已臻明確，兩造其餘攻擊防禦及證據調查，均與本案之判斷不生影響，
    自勿庸一一審酌論列，併此敘明。
據上論結，本件原告之訴為無理由，依民事訴訟法第七十八條，判決如主文。
中      華      民      國    九十二  年      十      月    三          日
                              臺灣臺中地方法院民事第一庭
~B審判長法      官  林清鈞
~B      法      官  陳宗賢
~B      法      官  劉長宜
右為正本係照原本作成。
如不服本判決，應於判決送達後二十日內，向本院提出上訴狀。
中      華      民      國    九十二  年      十       月    三        日
~B法院書記官


司法院資訊處製作；財團法人民間司法改革基金會備份。
